【裁判字號】    94,訴,50
【裁判日期】    950921
【裁判案由】    常業重利
【裁判全文】
臺灣士林地方法院刑事判決                94年度訴字第50號
公  訴  人  臺灣士林地方法院檢察署檢察官
被      告  乙○○
選任辯護人  郭疆平律師
上列被告因偽造文書案件，經檢察官提起公訴（92年度偵續一字
第40號），本院判決如下：
    主  文
乙○○無罪。
    理  由
壹、公訴意旨：
一、被告乙○○基於常業重利犯意，乘任職於國華人壽保險股份
    有限公司（以下簡稱國華人壽公司）業務經理甲○○，因業
    績壓力代墊客戶保費並須軋票以保持支票信用等急迫需要用
    錢之際，自民國87年4 月20日起，至88年10月13日之期間，
    連續以如附表所示百分之50至百分之927 不等年利率，同時
    要求甲○○出具如附表所示新台幣（下同）20萬元至182 萬
    元與借款金額同面額之支票，用以支付所借，再以預扣如附
    表所示高額利息後之實際借款金額，匯款至甲○○之配偶許
    明文設於中國國際商業銀行蘭雅分行00000000000 號甲存支
    票帳戶，以收取與原本顯不相當之重利，不到2 年期間內，
    反覆借貸多達44次，並恃以為生。甲○○終因以債養債，不
    堪乙○○之長期高額利率剝削而週轉不靈。
二、因認被告涉犯修正前刑法第345條常業重利罪嫌。
貳、本院的判斷：
一、檢察官認被告乙○○涉犯常業重利罪嫌，無非係認被告有利
    用告訴人為業績壓力代墊客戶保費及軋票保持票信之急迫需
    要金錢機會，借款予告訴人，並取得與原本顯不相當重利之
    行為，所引用的證據為：
    1 被告所為「甲○○借錢是墊客戶保費」之陳述。
    2 告訴人所為「向被告借款，一開始是為代墊客戶保費，後
      來都是支付票款利息」之指訴。
    3 告訴人於93年12月2 日（應係93年11月29日之誤）提出其
      配偶許明文設於中國國際商業銀行蘭雅分行（以下簡稱中
      國商銀蘭雅分行）00000000000 號帳戶之客戶歷史資料查
      詢明細表影本32頁。
    4 告訴人於92年2 月17日提出補充告訴理由狀所附105 （應
      係106 之誤）紙支票影本，其中依告訴人於93年12月6 日
      提出，部分往來明細編號欄所示（即依92年2 月17日補充
      告訴理由狀所附編號18、22、23、24、25、26、30、33、
      34、35、37、38、40、42、43、46、47、48、50、51、52
      、53、62、63、64、65、66、67、69、70、72、77、78、
      80 、83 、88、95、97、99、100 、101 、102 、105 、
      106 等44個編號，即如起訴書附表編號1 至44之記載）78
      紙（應係85之誤）支票影本。
    5 由附表有關借款金額、還款金額、借款日數等計算借款利
      率，可知附表所示44筆借款的利率，最低年利率50％，最
      高927 ％（起訴書附表中，編號4 借款金額2 萬元，應是
      20萬元之誤）
二、本院認為基於下列理由，應判決被告無罪：
１、刑法重利罪之成立要件為「乘人急迫、輕率或無經驗，貸以
    金錢或其他物品」，且「取得與原本顯不相當之重利」。前
    者係指行為人明知他人出於急迫、輕率或無經驗，而利用機
    會故為貸與，後者則指就原本利率、時期核算及參酌當地之
    經濟狀況，較之一般債務利息，顯有特殊之超額。其中所謂
    急迫是指緊急迫切之需要；輕率是處事忽略，不加慎重考慮
    即作決定；無經驗是指無借貸、舉債付息等經驗，未能分辨
    借貸之利害關係而言。
２、訊據被告對於多次貸與金錢予告訴人之事實固坦白承認，惟
    堅詞否認有何重利犯行，辯稱：
    1 告訴人多年來為代客戶墊繳保費，持其配偶許明文名義票
      據向被告借款，原票據均有兌現，89年4 月間，告訴人要
      求被告就89年4 月10日以後到期的票據，暫勿提示，讓其
      先解決在外債務後，再清償對被告的借款，90年初，被告
      因支票追索權一年時效將屆，方陸續提示告訴人交付的票
      據，均遭退票，90年4 月間，被告對票據發票人即告訴人
      之配偶許明文，訴請清償票款後，告訴人即對被告提出刑
      事重利告訴。
    2 被告與告訴人借款過程中，被告有時交付現金，有時存匯
      入款，有時匯入許明文帳戶，二人間的金錢往來，達數百
      次之多，告訴人製作的往來明細，故意漏列被告的部分匯
      款金額，並有計算錯誤、胡亂拼湊的情形。
    3 告訴人為獲取其任職保險公司現金繳納保費等名目之業務
      獎金，而向被告借款，用以代客戶繳納保費，並無急迫情
      形，其係利用他人資金營利之人，非輕率、無經驗之人。
    4 借款的利息是1 至3 分，利息預扣，借款期間1 月、2 月
      、幾日均有，無重利的情形。
３、經查：
    1 告訴人配偶許明文設於中國商銀蘭雅分行帳戶之客戶歷史
      資料查詢明細表影本32頁僅能證明被告有匯款予許明文之
      事實，再依被告陳述借款情節，可以證明被告交付借款予
      告訴人之事實，然與告訴人是否借款軋票以維票信乙節，
      客觀上未見必然性，檢察官認此等資料足以證明告訴人借
      款出於急迫且為被告明知之事實，容有誤解。
    2 起訴書附表記載之計85個還款票據號碼（檢察官誤載為78
      紙）支票影本，僅能證明被告有兌現領取該等支票票款，
      無法推認被告實施重利行為並恃以維生之事實。
    3 檢察官逕依告訴人提出之往來明細資料，就其中載有還款
      支票影本部分製作本件起訴書附表，並認起訴書附表所載
      之44次借貸關係，依借款日數、金額、還款金額之計算，
      利率為年息50％至927 ％。然詳觀該附表，編號26、28（
      即告訴人提出往明細編號65、67部分），借款金額分別為
      35萬元、60萬元，還款部分卻有一紙相同票號0000000 之
      35萬元支票，明顯錯誤。參之告訴人於93年12月6 日提出
      之明細，編號67（即起訴書附表編號28）之還款支票票號
      雖由0000000 更正為0000000 （見91年度偵續一字第40號
      偵卷第141 頁），惟票號0000000 支票，票面金額為45萬
      元而非35萬元，有告訴人配偶許明文在中國商銀歷史資料
      查詢明細表之記載可參（見91年度偵續字第200 號偵卷第
      19 0頁），則該次借款金額，究為60萬元，抑或70萬元（
      因票號0000000 支票票面金額為25萬元）？實有可疑。再
      者，起訴書附表編號33，借款金額為182 萬元，然告訴人
      清償方式之還款金額卻僅為75萬元（因票號173495支票面
      額為40萬元，票號0000000 支票面額為35萬元），還款金
      額遠低於借款金額，如何重利？衡之被告與告訴人間，借
      款關係自84年間起維持長達5 年之久，依告訴人提出之86
      年4 月至89年1 月借款相關明細，至少有115 筆往來紀錄
      （見91年度偵續字第200 號偵卷第34頁到48頁），起訴書
      附表之上開錯誤，已足以牽動被告與告訴人間每筆借款的
      還款金額、還款時間的正確性，可見單憑被告提示兌現的
      票據，不足以證明被告收取的利息究竟若干。
    4 告訴人於借款之際，並不符合刑法重利罪之緊急迫切要件
      ：
      A 告訴人所以代客戶墊繳保險費，目的無非爭取業績獲取
        更高佣金利益，且行之多年，參之告訴人從事保險業務
        多年，借款代墊保費應係告訴人個人深思熟慮衡量各種
        利弊，有利益可圖的情況下所作的決定，不論是依主觀
        或客觀的評價，都難以認為有何緊急迫切的情境。
      B 告訴人與被告間借貸，相關借款的匯入或清償，大多使
        用告訴人配偶許明文設於中國商銀蘭雅分行之支票存款
        帳戶，此據告訴人於93年11月23日偵查中結證詳明，而
        由偵卷所附該帳戶歷史資料查詢明細表之記載可知，該
        帳戶內關於票據提領、各方匯款存入，交易往來極為頻
        密，非僅限於告訴人名義的匯入款項與提示兌現票據，
        實難認定告訴人票據資金之週轉，有非向被告借款不可
        之緊急迫切情形。
    5 本件無證據證明被告貸與借款之際，明知且利用告訴人處
      用於緊急迫切狀態：
      A 告訴人自承其與被告間借款關係為自84年間起至89年4
        月間止，借款之初係為代墊客戶保費，87、88年間起係
        為軋票維持票信，假若縱然屬實，然本件借款關係往來
        交易，始終多數是利用告訴人配偶許明文的中國商銀支
        票存款帳戶，已如上述，其間告訴人內心主觀借款動機
        的轉換，絕非被告所能知悉。
      B 況且，被告借款予告訴人目的在於利息收益，若明知告
        訴人經濟窘困，尚須借款支應票據債務，自不可能同意
        收受告訴人所交付票據信用危急之支票而出借款項，告
        訴人指訴被告明知告訴人急迫軋票的情形，難以令人相
        信。
４、犯罪事實應依證據認定之，無證據不得認定犯罪事實，刑事
    訴訟法第154 條第2 項定有明文。而認定不利於被告之事實
    ，須依積極證據，苟積極證據不足為不利於被告事實之認定
    時，即應為有利於被告之認定，更不必有何有利之證據。本
    件檢察官所舉出之證據不足以證明被告有重利犯行，而且告
    訴人借款之際，無緊急迫切情形，更無證據證明被告有何明
    知而利用之情節，自應諭知被告無罪。
５、至於被告因本件借款關係取得之利息，相較於一般債務之利
    息，是否有特殊超額情形，已無逐筆查證之必要，告訴人若
    認被告收取的利息過高，應另循民事訴訟程序解決，併予指
    明。
、適用法律依據：
    刑事訴訟法第301條第1項。
中    華    民    國    95    年     9    月    21    日
                  刑事第五庭審判長法  官  朱光仁
                                  法  官  江翠萍
                                  法  官  蘇嫊娟
以上正本證明與原本無異。
如不服本判決，應於判決送達後10日內，向本院提出上訴狀。
                                  書記官  陳慧玲
中    華    民    國    95    年    9     月    26    日
刑事訴訟法第301條
不能證明被告犯罪或其行為不罰者應諭知無罪之判決。
依刑法第18條第1 項或第19條第1 項其行為不罰，認為有諭知保
安處分之必要者，並應諭知其處分及期間。


司法院資訊處製作；財團法人民間司法改革基金會備份。
